【裁判字號】    97,訴,1781
【裁判日期】    990831
【裁判案由】    給付工程款等
【裁判全文】
臺灣桃園地方法院民事判決              97年度訴字第1781號
原      告  詹昇吉
訴訟代理人  蔡榮德律師
複  代理人  李明誌
被      告  蘇木青
訴訟代理人  劉  楷律師
            李德正律師
複  代理人  趙立偉律師
            顏碧志律師
上列當事人間請求給付工程款等事件，本院於中華民國99年8 月
19日言詞辯論終結，判決如下：
    主  文
被告應給付原告新台幣肆拾肆萬零柒佰柒拾陸元及自民國九十七
年十月二十二日起至清償日止，按週年利率百分之五計算之利息
。
原告其餘之訴駁回。
訴訟費用由被告負擔百分之四十八，餘由原告負擔。
本判決第一項得假執行，但被告如以新台幣壹拾伍萬元為原告供
擔保後，得免為假執行。
原告其餘假執行之聲請駁回。
    事  實
壹、程序方面：
    按訴狀送達後，原告不得將原訴變更或追加他訴。但擴張或
    減縮應受判決事項之聲明者，不在此限，民事訴訟法第255
    條第1 項但書第3 款定有明文。本件原告起訴時，第1 項聲
    明為：「被告應給付原告新臺幣（下同）947,229 元及自民
    國97年7 月30日起至清償日止，按週年利率百分之5 計算之
    利息」；嗣於本院97年11月6 日言詞辯論期日當庭減縮其利
    息自起訴狀繕本送達翌日起算，並於99年7 月14日具狀減縮
    請求金額為918,229 元，均核屬減縮應受判決事項之聲明，
    合於首揭規定，自應准許。
貳、實體方面：
一、原告起訴主張：兩造本同為守望相助隊之隊友，被告前於96
    年12月20日委請原告承攬廠房翻修工程（下稱系爭廠房翻修
    工程），工程內容包含原址舊有廠房之拆除、鋼構結構圖之
    材料提供、繪製及依圖施作，兩造並達成協議應依系爭工程
    所需之鋼鐵重量估價，每坪8,000 元，總金額210 萬元（下
    稱原工程）；嗣於該鋼構結構工程完工後，原告又依被告指
    示追加廠房周邊工程，並於97年4 月30日完工，後被告即於
    97年7 月30日營運使用系爭廠房設備。本件全部完成工程項
    目、金額即如附表所示，總工程款合計為3,154,375 元，被
    告業已依約先後給付頭期款80萬元、97年1 月25日付款515,
    000 元、97年2 月25日付款50萬元、97年5 月間付款421,14
    4 元，共計支付2,236,144 元，尚餘918,229 元未為給付，
    均經催討，均未獲置理，爰依兩造間之承攬契約關係，起訴
    請求被告返還之。又附表所示編號1 鋼構工程部分，依約本
    應將樓承板207.14坪、牆坪42.75 坪、屋頂15坪均納入計算
    ，共264 坪，因此兩造訂約時即在報價單上載「鋼構工程26
    4 坪」、「含一、三面封板及牆面封板」等語，並僅估價為
    每坪8,000 元，而非每坪上萬元，惟本件委請台灣省土木技
    師公會所為鑑定報告僅以樓承板部分面積計之，顯有誤會，
    縱屋頂不計入本項鋼構工程面積，則鋼構工程至少為承板20
    7.14坪、牆坪42.75 坪，共計249.89坪，每坪8,000 元，則
    該項工程款應為1,999,120 元，另屋頂15坪，以每坪5,000
    元計，屋頂工程款則為75,000元，總計2,074,120 元（計算
    式：鋼構工程款1,999,120 元＋屋頂工程款75,000元＝2,07
    4,120 元）；再退步言之，牆坪42.75 坪若不列入鋼構工程
    面積，以每坪單價3,800 元計之，牆坪工程款則為162,450
    元，鋼構工程之總價亦至少應為1,894,570 元（計算式：鋼
    構工程款為207. 14 坪×每坪8,000 元＋屋頂工程款75,000
    元＋牆坪工程款162,450 元＝1,894,570 元）。另本件鑑定
    報告就附表所示編號2 廠內基礎、編號4 改柱角及吊車、編
    號8 樓承板、編號10之鋼構追加（l00 ×200H型鋼20支），
    均認定「有施作」，被告卻於鑑定後再爭執稱上開項目已含
    在契約內、不應另計，惟其前未曾就此爭執，且在勘驗筆錄
    載明上述項目乃「施作範圍」，始由該等項目進行「是否施
    作」之鑑定，被告自不得再以施作範圍為抗辯；且其中編號
    8 之樓承板部份，非屬編號1 鋼構工程範圍內，自不應列入
    鋼構面積內計算。至於其餘附表所示工程項目、範圍，被告
    於本件訴訟初期均不爭執，且已自認在案，原告無庸舉證證
    之等語。並聲明：被告應給付原告918,229 元及自起訴狀繕
    本送達翌日起至清償日止，按週年利率百分之5 計算之利息
    ；原告願供擔保請准宣告假執行。
二、被告則以：原告不得就附表所示下列工程項目向被告請求給
    付工程款，蓋編號1 鋼構工程部分，兩造間之承攬契約並未
    約定應將牆坪及屋頂坪數一併列入計算，且依鑑定報告所示
    ，此項工程亦僅施作207.14坪，如以208 坪計之，此工程款
    僅為1,664,000 元，若原告欲依契約主張應併計牆坪及屋頂
    之坪數計算該部分工程款，自應就契約範圍及內容舉證以實
    其說；編號2 廠內基礎部分，系爭承攬契約係以興建廠房主
    體為目的，即包含建築結構及其基礎在內，並以實作廠房面
    積為計價標準，本項工程自非追加工程，不應重複計價；編
    號4 工資及五金部分，原非系爭承攬契約之範圍及內容，係
    因原告施作廠房時備料失誤所增加支出，既屬可歸責於原告
    事由所生損失，應由其自行負擔，協商後被告亦僅願貼補吊
    車費，其餘工資及五金仍應由原告負擔；編號5 、6 發票稅
    金部分，顯非承攬契約之範圍及內容，原告請求被告給付並
    無理由；編號8 樓承板追加部分，依據鑑定報告書，此部分
    面積已計入編號1 鋼構工程樓承板地坪內，不應重複計價；
    編號10之鋼構追加（l00 ×200H型鋼20支）部分，依據台灣
    省土木技師公會99年7 月6 日（99）省土技字第4046號函之
    說明，此部份為結構補強用，包括於鋼構工程之施作內容，
    而非追加工程，不應重複計價。至於附表所示其餘工程項目
    及金額，被告均不爭執等語資為抗辯。並聲明：原告之訴及
    假執行聲請均駁回；如受不利判決，願供擔保請准宣告免為
    假執行。
三、不爭執事項：
(一)、兩造本同為守望相助隊之隊友，被告前於96年12月20日委請
    原告承攬系爭廠房翻修工程，工程內容包含鋼構結構圖之材
    料提供、繪製及依圖施作，兩造並達成協議應依工程所需之
    鋼鐵重量估價，每坪8,000 元，總金額210 萬元。
(二)、被告就原告所提出其實際施作系爭廠房翻修工程，即如附表
    所示編號3 、4 （僅吊車費部分）、7 、9 及11至27部分工
    程內容及其金額，均不爭執（見本院卷第217 頁至21 8頁、
    第220 頁）。
(三)、被告業已依約先後給付原告頭期款80萬元、97年1 月25日付
    款515,000 元、97年2 月25日付款50萬元、97年5 月間付款
    421,144 元，共計支付2,236,144 元。
(四)、如附表所示除編號1 、2 、4 、5 、6 、8 、10外，被告均
    不爭執原告有施做，且被告應付款。
四、本院判斷：本件原告主張其承攬被告之系爭廠房翻修工程，
    嗣後並經被告追加工程之施做，然被告尚有承攬工程餘款未
    為給付，爰依據兩造間之承攬契約請求被告給付等語，惟此
    為被告所否認，並以前揭情詞置辯，是本件爭點乃在於：(1)
    、兩造間合意之承攬系爭工程施作範圍及計價方式為何？是
    否包括追加工程？(2)、系爭工程是否業已完工？如附表所示
    之編號1 、2 、4 、5 、6 、8 、10項目是否為追加工程？
    有無施作？被告是否尚未付款？被告有無另委請他人修繕？
    費用為何? 茲敘述如下：
(1)、兩造間合意之系爭工程確實有追加工程之存在。
    按「稱承攬者，謂當事人約定，一方為他方完成一定之工作
    ，他方俟工作完成，給付報酬之契約。」、「報酬應於工作
    交付時給付之，無須交付者，應於工作完成時給付之。」民
    法第490 條第1 項、第505 條第1 項分別定有明文。再按「
    解釋契約，固須探求當事人立約時之真意，不能拘泥於契約
    之文字，但契約文字業已表示當事人真意，無須別事探求者
    ，即不得反捨契約文字而更為曲解。」最高法院17年上字第
    1118號判例可資參照。本件兩造間因並無正式合約及施工圖
    說，且未經設計過程即予施工，僅憑兩造間之估價單及手繪
    簡圖達成交易乙節，此為兩造所不爭執，故本院僅得依據前
    揭存在之證據以資判斷，合先敘明。而原告主張兩造間除原
    約定工程外，另經被告要求而為工程之追加等情，雖為被告
    所否認，然依據被告提出其所持有之原告開立之報價單所載
    ，其中確實載有「樓承板追加」、「鋼構追加100 ×200H型
    鋼共20支」等情，核與證人粘世隆到庭證稱：「剛開始我不
    曉得他們兩造有工程，是後來有問題了，被告請我去處理，
    我有到被告的廠房去看，也有與原告一起到被告的家裡商談
    ，是談價差的問題，總共施工款項我完全不知道，後來在商
    談過程中，我知道他們有追加工程的問題，所以我有去現場
    量坪數，也有去被告家裡去商談價錢可否增減的問題，我量
    出來的坪數是208 坪，我量的坪數與估價單上的坪數有落差
    ，剛開始他們是以鐵的重量去算，後來又要以坪數算，兩造
    協商時原本有逐條協商增減的金額，原告也有同意，至於後
    來他們不願意按照協議履行，我就不曉得。」等語（參見本
    院卷宗第29頁）相符，而兩造間所約定之原工程應給付之工
    程款總價為210 萬元，嗣後被告亦已支付2,236,144 元，亦
    超逾前述原約定之總工程款金額210 萬元，顯然兩造間之系
    爭廠房翻修工程確實有追加工程之存在乙節無誤。
(2)、系爭工程中被告均不爭執除如附表所示之編號1 、2 、4 、
    5 、6 、8 、10以外之工程項目外，原告均已完工，且被告
    應付款乙節，此有被告於99年8 月19日言詞辯論筆錄自承甚
    明，故其次應審究者乃為，編號1 、2 、4 、5 、6 、8 、
    10部分是否施做完成？究竟為原工程之範圍或是追加工程之
    範圍？被告應否付款？
    經查，依據本院委託臺灣省土木技師工會進行系爭廠房翻修
    工程之鑑定，據該會於99年2 月26日，以（99）省土技字第
    1060號函覆本院以：「編號1 所示之鋼構工程之完成面積為
    何？1 、鋼構樓承板地坪、墻板及屋頂板因承受載重不同，
    使用鋼材規格不同，依工程慣例應分別計算面積及單價，以
    利日後之驗收及工程追加減。2 、本案原告當初將樓承板、
    墻板、屋頂板面積合併計算，統一採8,000 元／坪單價計價
    ，後來因被告要求追加時又採不同單價（樓承板8,000 元／
    坪，墻板3,800 元／坪及3,000 元／坪兩種單價，雨庇5,00
    0 元／坪，屋頂板5, 800元／坪），前後單價不一。3 、依
    被告提供原告龍昇企業社追加報價單，得知地坪單價為8,00
    0 元／坪，牆面封板單價為3,800 元／坪，原報價單鋼構工
    程264 坪，單價採8,000 元／坪計算，由單價研判附件編號
    1 之鋼構工程應指樓承板地坪。4 、鑑定技師現場丈量2F＋
    3F（2 樓A 區＋B 區及3 樓C 區）實作鋼構工程樓承板地坪
    為為207.14坪。5 、另原告主張墻坪（A 、B 、C 及D 牆面
    封板）面積，經鑑定技師丈量計算合計墻坪為42.75 坪。至
    於附表編號2 、4 、8 、10部分，原告均已施作完畢。」等
    情（參見本院卷宗第132 、133 頁）。因此由鑑定報告可知
    ，編號1 之鋼構工程部分應僅指樓承板地坪207.14坪，價額
    應為1,657,120 元（計算式為：8,000 ×207.14＝1,657,12
    0 ）。至於墻坪部分，因本件系爭工程為廠房翻修工程，以
    建築建構體而論，除樓承板之施作外自不可能不包含墻坪，
    故本院認墻坪部分仍應計算在被告應給付之工程款範疇內，
    而墻坪部分金額為：162,450 元（計算式：42.75 ×3,800
    ＝162,450 ）。而編號8 之樓承板追加部分，因已合計入本
    項樓承板面積計算，故編號8 部分自不應重複計價。因此合
    計樓承板加計墻坪被告應給付之金額為：1,819,570 元（計
    算式為：1,65 7,120＋162,450 ＝1,819,570 ）。至原告主
    張屋頂部分亦應計入，然兩造分別持有之報價單中，均未明
    白列明屋頂部分應另外計價，亦無屋頂施作之面積可資計算
    ，故本院認原告請求屋頂施作部分之工程款，即屬無據，難
    以准許。
(2)、至於編號4 部分為改柱角及吊車費用合計：32,000元，被告
    雖抗辯係因原告施作錯誤而造成之費用，故應由原告支付云
    云，然被告就原告有何施作錯誤，卻未舉證以實其說，故被
    告此部分抗辯即屬無據，原告既有施作此部分工程，被告即
    應依據兩造協議付款。編號5 、6 發票稅金部分，按「營業
    稅之納稅義務人如左：一、銷售貨物或勞務之營業人。」加
    值型及非加值型營業稅法第2 條第1 款定有明文。因該部分
    金額並非屬於工程款之範圍，而兩造既未明文約定，依前述
    法文自應由營業人之原告負擔。至編號10鋼構追加（100 ×
    200H型鋼20支），經本院發函向臺灣省土木技師工會查詢該
    部分係屬原工程或追加工程計價範圍，經該會以99年7 月6
    日（99）省土技字第4046號函覆本院：「‧‧‧經查鑑定報
    告中兩造提供之簡圖中並未列入100 ×200H型鋼小梁，因2
    樓版上置有機器設備，載重較大，研判該小梁為結構補強用
    。因無正式合約及圖說，造成兩造認知不一，如原告能提出
    當初決定鋼構樓承板8,000 元／坪，並未列計入100 ×20
    0H型鋼小梁20支之佐證，則該項應屬追加工程。然依據兩造
    所持有之報價單中，確實皆有記載此項「鋼構追加」100 ×
    200H型鋼小梁20支之費用，顯見該部分施作並未包含在原工
    程範圍內，則被告即應就此追加工程部分負擔給付義務。而
    其金額應為48,000元。
(3)、總計，原告施作之總工程款應除附表中編號1 之鋼構工程（
    加計樓承板以及墻坪部分）為1,819,570 元，以及編號5 、
    6 、編號8部分應予剔除外，其餘皆為被告應給付之工程款
    ，合計金額為2,676,920 元，而被告既已給付2,236,144 元
    ，則被告應再給付原告之工程款應為440,776 元（計算式為
    ：2,676,920－2,236,144＝440,776）。
(4)、被告有無另委請他人修繕？費用為何?
     按「當事人主張有利於己之事實者，就其事實有舉證之責
    任。」民事訴訟法第277 條前段定有明文。本件被告雖抗辯
    原告承攬施作之工程有瑕疵，致其需另請他人修補始能使用
    ，然就此並未舉證以實其說，自難認被告此部分抗辯為可採
    。末按，給付無確定期限者，債務人於債權人得請求給付時
    ，經其催告而未為給付，自受催告時起，負遲延責任。其經
    債權人起訴而送達訴狀，或依督促程序送達支付命令，或為
    其他相類之行為者，與催告有同一之效力；遲延之債務，以
    支付金錢為標的者，債權人得請求依法定利率計算之遲延利
    息；應付利息之債務，其利率未經約定，亦無法律可據者，
    週年利率為5%，民法第229 條第2 項、第233 條第1 項前段
    、第203 條分別定有明文。本件原告一併請求被告應給付自
    民事起訴狀繕本送達被告翌日起至清償日止，按法定利率即
    年息5%計算之利息，亦屬有據。從而，原告請求被告給付44
    0,776 元及自97年10月22日起至清償日止，按年息百分之5
    計算之利息，即屬有據，應予准許，逾此部分，洵屬無據，
    應予駁回。
五、假執行之宣告：本件兩造均陳明願供擔保請准宣告假執行及
    免為假執行，經核原告勝訴部分為所命給付之金額未逾50萬
    元之判決，應依職權宣告假執行，被告聲請願供擔保免為假
    執行之宣告，經核並無不合，亦應准許之。原告勝訴部分雖
    據其稱願供擔保請准宣告假執行，惟該部分僅屬促請本院為
    假執行之宣告，爰無庸為准駁之諭知。至原告敗訴部分，其
    假執行之聲請即失所附麗，應予駁回之。
六、結論，本件原告之訴為一部有理由，一部無理由，依民事訴
    訟法第79條、第389 條第1 項第5 款、第392 條第2 項，判
    決如主文。
中    華    民    國    99    年    8     月    31    日
                    民事第三庭  法  官  陳清怡
 ┌─────────────────────────────────────┐
 │附表：系爭工程項目                                                        │
 ├─┬───────┬──────┬──────┬────────┬────┤
 │編│   工程名稱   │ 原告之主張 │被告爭執之工│    鑑定意見    │備   註 │
 │號│              │ （新台幣） │程項目及金額│                │        │
 ├─┼───────┼──────┼──────┼────────┼────┤
 │01│鋼構工程264坪 │2,100,000 元│1,664,000 元│樓承板面積為207.│        │
 │  │              │（計算式：  │（計算式：  │14 坪，每坪8,000│        │
 │  │              │264 坪×每坪│208坪×每坪 │元；牆坪面積為42│        │
 │  │              │8,000 元）  │8,000元）   │.75 坪，每坪3,80│        │
 │  │              │            │            │0 元或3,000 元。│        │
 ├─┼───────┼──────┼──────┼────────┼────┤
 │02│廠內基礎      │37,000元    │本項工程並非│有施作          │        │
 │  │              │            │追加工程，不│                │        │
 │  │              │            │應重複計價。│                │        │
 ├─┼───────┼──────┼──────┼────────┼────┤
 │03│磚清運費      │8,000 元    │            │                │        │
 ├─┼───────┼──────┼──────┼────────┼────┤
 │04│改柱角及吊車  │吊車費      │            │                │        │
 │  │              │14,000元    │            │                │        │
 │  │（工資及五金）├──────┼──────┼────────┤        │
 │  │              │工資及五金  │屬可歸責於原│有施作          │        │
 │  │              │18,000元    │告事由所生損│                │        │
 │  │              │            │失，應由其自│                │        │
 │  │              │            │行吸收負擔。│                │        │
 ├─┼───────┼──────┼──────┼────────┼────┤
 │05│發票稅金      │10,955元    │非屬本件承攬│                │        │
 │  │              │            │契約之範圍及│                │        │
 │  │              │            │內容。      │                │        │
 ├─┼───────┼──────┼──────┼────────┼────┤
 │06│發票稅金      │26,609元    │非屬本件承攬│                │        │
 │  │              │            │契約之範圍及│                │        │
 │  │              │            │內容。      │                │        │
 ├─┼───────┼──────┼──────┼────────┼────┤
 │07│水池上廠房換浪│52,000元    │            │                │        │
 │  │板及3 支C 型鋼│            │            │                │        │
 ├─┼───────┼──────┼──────┼────────┼────┤
 │08│樓承板追加    │159,459元   │此部分面積已│有施作。        │        │
 │  │              │            │計入編號1 之│但面積併入實作鋼│        │
 │  │              │            │鋼構工程樓承│構工程樓承板內。│        │
 │  │              │            │板地坪內，不│                │        │
 │  │              │            │應重複計價。│                │        │
 ├─┼───────┼──────┼──────┼────────┼────┤
 │09│水池上廠房與新│18,000元    │            │                │        │
 │  │廠相接處修邊加│            │            │                │        │
 │  │防水          │            │            │                │        │
 ├─┼───────┼──────┼──────┼────────┼────┤
 │10│鋼構追加（100 │48,000元    │為結構補強用│依台灣省土木技師│        │
 │  │×200H型鋼20支│            │，包括於鋼構│公會99年7 月6 日│        │
 │  │）            │            │工程之施作內│（99 ） 省土技字│        │
 │  │              │            │容，而非追加│第4046號函所示說│        │
 │  │              │            │工程，不應重│明，此部份為結構│        │
 │  │              │            │複計價。    │補強用；如原告能│        │
 │  │              │            │            │提出當初決定鋼構│        │
 │  │              │            │            │樓承板單價8000元│        │
 │  │              │            │            │/ 坪，並未列入本│        │
 │  │              │            │            │項工程之佐證，則│        │
 │  │              │            │            │應屬追加工程。  │        │
 ├─┼───────┼──────┼──────┼────────┼────┤
 │11│1F大門側邊封圍│9,500元     │            │                │        │
 │  │籬（5 尺5 高×│            │            │                │        │
 │  │6米5）        │            │            │                │        │
 ├─┼───────┼──────┼──────┼────────┼────┤
 │12│二F 後小門一片│5,500 元    │            │                │        │
 ├─┼───────┼──────┼──────┼────────┼────┤
 │13│鋁窗（3 尺×3 │1,800元     │            │                │        │
 │  │尺）          │            │            │                │        │
 ├─┼───────┼──────┼──────┼────────┼────┤
 │14│欄杆          │20,400元    │            │                │        │
 ├─┼───────┼──────┼──────┼────────┼────┤
 │15│側邊欄杆      │9,600 元    │            │                │        │
 ├─┼───────┼──────┼──────┼────────┼────┤
 │16│二樓手拉鐵門  │25,000元    │            │                │        │
 ├─┼───────┼──────┼──────┼────────┼────┤
 │17│樓梯及欄杆    │28,000元    │            │                │        │
 ├─┼───────┼──────┼──────┼────────┼────┤
 │18│三樓雨遮（16米│25,000元    │            │                │        │
 │  │×4尺）       │            │            │                │        │
 ├─┼───────┼──────┼──────┼────────┼────┤
 │19│變電箱三面（封│43,000元    │            │                │        │
 │  │板、雨遮、雨棚│            │            │                │        │
 │  │）            │            │            │                │        │
 ├─┼───────┼──────┼──────┼────────┼────┤
 │20│2F染房邊封板及│48,000元    │            │                │        │
 │  │上修邊及下排水│            │            │                │        │
 │  │溝            │            │            │                │        │
 ├─┼───────┼──────┼──────┼────────┼────┤
 │21│三F窗戶雨遮   │6,000 元    │            │                │        │
 ├─┼───────┼──────┼──────┼────────┼────┤
 │22│昇降機        │350,000 元  │            │                │        │
 ├─┼───────┼──────┼──────┼────────┼────┤
 │23│代叫1 、2 白B │9,400元     │            │                │        │
 │  │管            │            │            │                │        │
 ├─┼───────┼──────┼──────┼────────┼────┤
 │24│代叫亞板及花板│24,150元    │            │                │        │
 │  │角鐵          │            │            │                │        │
 ├─┼───────┼──────┼──────┼────────┼────┤
 │25│昇降機邊平台  │28,000元    │            │                │        │
 ├─┼───────┼──────┼──────┼────────┼────┤
 │26│火爐上修浪板及│9,000元     │            │                │        │
 │  │2支C型鋼      │            │            │                │        │
 ├─┼───────┼──────┼──────┼────────┼────┤
 │27│工作台        │20,000元    │            │                │        │
 ├─┴───────┼──────┼──────┼────────┼────┤
 │ 總           計  │3,154,375 元│            │                │        │
 └─────────┴──────┴──────┴────────┴────┘
以上正本係照原本作成
如對本判決上訴，須於判決送達後20日內向本院（地址：桃園縣
桃園市○○路120號）提出上訴狀
中    華    民    國    99    年    8     月    31    日
                                書記官  王奐淳

司法院資訊處製作；財團法人民間司法改革基金會備份。
